臺灣高等法院臺南分院民事判決　100年度家上易字第19號
上　訴　人　侯秀靜
被 上 訴人　戴宇
　　　　　　戴姿穎
兼　共　同
法定代理人　戴嘉宏
上列當事人間請求給付扶養費等事件，上訴人對於中華民國一百
年五月十一日臺灣嘉義地方法院第一審判決（一００年度家訴字
第四九號）提起上訴，本院於一百年十月二十五日言詞辯論終結
，判決如下：
      主      文
原判決關於命上訴人給付被上訴人戴嘉宏新台幣壹拾伍萬元本息
部分及該部分假執行之宣告，暨訴訟費用（確定部分除外）之裁
判均廢棄。
上廢棄部分，被上訴人戴嘉宏在第一審之訴駁回。
其餘上訴駁回。
第一審（確定部分除外）、第二審訴訟費用由上訴人負擔二分之
一，餘由被上訴人戴嘉宏負擔。
      事  實  及  理  由
一、被上訴人主張：戴嘉宏與上訴人於民國九十五年十一月十三
    日協議離婚時，雙方約定長女戴宇（九十年三月二十四日
    生）、次女戴姿穎（九十五年一月二日生）由戴嘉宏監護、
    扶養，惟並未約定上訴人不必負擔小孩之扶養費用。戴嘉宏
    與上訴人為戴宇、戴姿穎之父母，對於戴宇、戴姿穎同
    負扶養義務；詎上訴人自九十五年三月十三日與戴嘉宏離婚
    之日起，至一百年三月十二日止之五十二個月期間內，並未
    負扶養戴宇、戴姿穎義務，而由戴嘉宏為上訴人代墊支出
    戴宇、戴姿穎每人每月各新台幣（下同）一千五百元，合
    計共十五萬六千元之扶養費。上訴人因戴嘉宏代墊支出上開
    費用而免除扶養責任，核係無法律上原因而受有利益，致戴
    嘉宏受有損害，應對戴嘉宏負不當得利返還之責。又戴宇
    、戴姿穎二人尚未成年，上訴人對於其等之扶養義務，不因
    與戴嘉宏離婚而受影響，戴宇、戴姿穎自得請求上訴人給
    付至其等成年之日止，按每人每月各一千五百元計算之扶養
    費。爰各依不當得利（戴嘉宏部分）、扶養費給付請求權（
    戴宇、戴姿穎部分）等法律關係，求為命上訴人給付戴嘉
    宏十五萬六千元及按法定利率計算之遲延利息；給付戴宇
    、戴姿穎自一百年三月十三日起至其等成年之日止，每人每
    月各一千五百元扶養費之判決（被上訴人戴嘉宏、戴宇、
    戴姿穎逾上開金額之請求，經原審法院為其等敗訴判決後，
    未據聲明不服而確定，不在本院審理範圍）。原審為上訴人
    敗訴判決並無不合；並聲明：(一)上訴駁回。(二)第二審訴訟費
    用由上訴人負擔。
二、上訴人則以：伊與被上訴人戴嘉宏離婚時，雙方已約定由戴
    嘉宏對於被上訴人戴宇、戴姿穎行使監護權，並由其負擔
    扶養戴宇、戴姿穎之責。伊既勿庸分擔戴宇、戴姿穎之
    扶養費，戴嘉宏主張伊未支付扶養費即係不當得利，並無理
    由。惟伊為承擔為人母親責任，情願自一百年三月十三日起
    ，給付戴宇、戴姿穎每人每月各一千五百元之扶養費至其
    等成年之日止等情詞，資為抗辯；並聲明：(一)原判決廢棄。
    (二)被上訴人在第一審之訴駁回。(三)訴訟費用由被上訴人負擔
      。
三、按夫妻離婚者，對於未成年子女權利義務之行使或負擔，依
    協議由一方或雙方共同任之。父母對於未成年子女之扶養義
    務，不因結婚經撤銷或離婚而受影響，此參民法第一千零五
    十五條第一項前段、第一千一百十六條之二規定自明。是以
    父母離婚後，未行使親權之一方，雖未解免扶養未成年子女
    之義務，然於離婚時，苟約定由一方單獨扶養未成年子女，
    而免除他方之扶養責任者，基於私法自治原則，此等內部分
    擔事項之約定，於契約當事人間仍生拘束雙方之效力。查：
（一）上訴人與被上訴人戴嘉宏於九十五年十一月十三日協議離
      婚時，約定「一男（按即戴嘉宏）女（按即侯秀靜）雙方
      堅定離婚意志，．．．，願無任何物質條件補償，嗣後各
      均不得以任何理由，要求賠償婚姻之損失。」、「四男女
      雙方所生子女（長女）戴宇，（次女）戴姿穎，男女雙
      方約定由男方負責撫養及監護權，男方同意女方隨時有探
      視子女之權利，探視後不可帶離，須經男方同意後始可帶
      離。」乙情，此參兩造不爭執真正之離婚協議書（參見原
      審卷第六頁、本審卷第五六頁）自明。
（二）證人即離婚見證人侯美如於本院審理時到場證述：「代書
      有特別強調扶養權與監護權均歸男方。一般我們的認知是
      子女扶養權歸男方，就由男方負擔扶養費，因此當時才未
      特別強調扶養費由何人負擔。」、「因我自己本身也離過
      婚，既然約定扶養權歸我，就由我負擔扶養費用。」等語
      明確（參見本審卷第五三頁反面、第五四頁）。被上訴人
      對於證人侯美如之上開證述並未爭執，對照證人侯美如以
      其親身經歷，證述上訴人與戴嘉宏協議離婚時，約定扶養
      權歸戴嘉宏者，即係由戴嘉宏負擔扶養費之意思乙情，與
      常情尚無違背觀之，足認證人侯美如之上開證述，應堪憑
      採。
（三）至於夫妻協議離婚時，對於未成年子女權利義務之行使或
      負擔，若協議由一方任之時，僅約定由夫或妻一方「監護
      」者，為普遍常見之記載方式。本件上訴人與被上訴人戴
      嘉宏於離婚時，依系爭離婚協議書所示，既將對於戴宇
      、戴姿穎之「撫養」與「監護」併列記載，而歸被上訴人
      戴嘉宏負責，核與上揭普遍常見之記載方式已有不同；對
      照「監護」、「扶養」等詞各具不同涵義，上訴人與被上
      訴人戴嘉宏協議離婚時，不僅約定雙方所生長女戴宇、
      次女戴姿穎由戴嘉宏一人行使監護權，更且特別強調戴
      宇、戴姿穎由戴嘉宏負責撫養觀之，堪認離婚當事人之真
      意，係約定於戴嘉宏撫養戴宇、戴姿穎期間，由其一人
      負擔扶養費用者，應堪肯認。上情，佐以證人侯美如證述
      上訴人與戴嘉宏協議離婚時，約定扶養權歸戴嘉宏者，即
      係由戴嘉宏負擔扶養費之意思者，益見如此。綜此，上訴
      人抗辯其與被上訴人戴嘉宏協議離婚時，雙方約定由戴嘉
      宏單獨負擔扶養戴宇、戴姿穎責任，而免除其扶養責任
      者，與實情相符，應堪憑採。
四、再按不當得利，係以當事人無法律上原因而受利益，致他人
    受損害者，為其成立要件，此觀民法第一百七十九條第一項
    規定甚明。查被上訴人戴嘉宏與上訴人協議離婚時，雙方約
    定由戴嘉宏負責撫養及監護長女戴宇、次女戴姿穎，並免
    除上訴人之扶養責任，已如上述；就戴嘉宏因撫養戴宇、
    戴姿穎二人所生之扶養費用，既應由戴嘉宏一人負擔，上訴
    人不負分擔扶養費用之責，則上訴人未支付戴宇、戴姿穎
    二人之扶養費用，即無何受利益可言。戴嘉宏主張自九十五
    年三月十三日起至一百年三月十二日止，合計共五十二個月
    期間內，為上訴人代墊支出戴宇、戴姿穎之扶養費十五萬
    六千元，應由上訴人負不當得利返還之責云云，洵非有據，
    不應准許。
五、第按父母對於未成年之子女，有保護及教養之權利義務。負
    扶養義務者有數人而其親等同一時，應各依其經濟能力，分
    擔義務。父母對於未成年子女之扶養義務不因離婚而受影響
    ，民法第一千零八十四條第二項、第一千一百十五條第三項
    、第一千一百十六條之二分別定有明文。至於扶養之程度，
    應按受扶養權利者之需要，與負扶養義務者之經濟能力及身
    分定之。故扶養費數額之多寡，亦應依此情形而為適當之酌
    定，不得僅以某一固定年度綜合所得稅扶養親屬之寬減額或
    免稅額為其唯一之標準定之。此外，離婚後父母對於未成年
    子女之扶養義務，係立於同一順位而按其資力負扶養義務，
    亦即父母因離婚不能任親權人時，未任親權一方之扶養義務
    不能免除。若父母約定由一方負扶養義務時，僅為父母內部
    間分擔之約定，該約定並不因此免除父母對未成年子女保護
    教養費用負擔之外部義務（最高法院九十六年度台上字第一
    五四一號判決要旨參照）。查被上訴人戴宇、戴姿穎二人
    係上訴人與被上訴人戴嘉宏所生之長女及次女，上訴人與戴
    嘉宏協議離婚時，雖約定由戴嘉宏一人負撫養戴宇、戴姿
    穎二人之責，惟其等就扶養費所為內部分擔之約定，並無拘
    束戴宇、戴姿穎二人依民法第一千零八十四條第二項規定
    ，請求上訴人負法定扶養義務之效力；戴宇、戴姿穎二人
    請求上訴人自一百年三月十三日起至其等成年之日止，按月
    給付扶養費者，於法自無不合。次查戴嘉宏現任某量販店課
    長，其薪資加計年終獎金之月平均收入約五萬三千元，其名
    下現有汽車一輛；至於上訴人則係擔任某通訊行會計人員，
    月收入約一萬七千元，名下並無不動產或較貴重財產等情，
    除據其等於原審分別陳明且互不爭執外，並有其等稅務電子
    閘門財產所得調件明細存卷（參見原審卷第一五頁至第一九
    頁）可按，均堪信實。本院審酌戴宇、戴姿穎現在居住之
    嘉義市區域，於九十八年度之每人每月平均消費支出為一萬
    六千一百二十六元者，雖有行政院主計處公布「家庭收支調
    查」之「平均每人每月消費支出（表）」在卷（參見本審卷
    第六一頁）可資參照；惟上揭調查資訊並非專以未成年人為
    對象，若干消費項目並非未成年人所必需，於本件訴訟中均
    不適用於戴宇、戴姿穎二人。同時考量其等父母即上訴人
    與戴嘉宏之上揭經濟條件結果，認戴宇、戴姿穎二人得請
    求接受扶養之程度，以每人每月九千元為適當。此外，依上
    訴人與戴嘉宏之上揭收入觀之，足見戴嘉宏之經濟能力高於
    上訴人；同時參酌上訴人自陳願分擔戴宇、戴姿穎每人每
    月各一千五百元扶養費用之意願等一切情狀，認戴宇、戴
    姿穎得請求受扶養之費用中，以由上訴人分擔六分之一，亦
    即由上訴人按每人每月給付各一千五百元者，尚稱適當亦且
    公允。綜此，被上訴人戴宇、戴姿穎請求上訴人自一百年
    三月十三日起至其二人成年之日止，按月給付扶養費各一千
    五百元者，於法既無不合，應予准許。
六、綜上所述，被上訴人戴嘉宏本於不當得利返還請求權，求為
    命上訴人給付十五萬六千元及按法定利率計算遲延利息之判
    決，為無理由，不應准許；被上訴人戴宇、戴姿穎二人本
    於扶養費給付請求權，求為命上訴人自一百年三月十三日起
    至其等成年之日止，按月給付扶養費各一千五百元之判決，
    為有理由，應予准許。就：
    (1)被上訴人戴宇、戴姿穎二人請求之上開應准許部分，原
      審判命上訴人自一百年三月十三日起分別至戴宇、戴姿
      穎成年之日止，按月於每月七日前，給付戴宇、戴姿穎
      扶養費各一千五百元，並交由被上訴人戴嘉宏代為管理支
      用，及諭知遲誤一期履行者，其後之期間視為亦已到期之
      法律效果，暨依職權宣告履行期已到部分得假執行者，其
      認事用法均無不合；上訴意旨指摘原判決不當，求予廢棄
      改判，為無理由，應予駁回。
    (2)被上訴人戴嘉宏請求之上開不應准許部分（其餘部分未據
      聲明不服），原審未遑詳察，為上訴人敗訴判決及依職權
      為假執行之宣告，自有未洽；上訴意旨指摘原判決此部分
      為不當，求予廢棄改判者，為有理由，應由本院予以廢棄
      改判如主文第二項所示。
七、本件事證已臻明確，兩造其餘攻擊防禦方法之陳述，與判決
    結果並無影響，爰不一一論述，併此敘明。
八、據上論結，本件上訴為一部有理由，一部無理由，依民事訴
    訟法第四百五十條、第四百四十九條第一項、第七十九條，
    判決如主文。
中    華    民    國   100    年    11    月    8     日
                  民事第二庭    審判長法  官  陳 光 秀
                                      法  官  莊 俊 華
                                      法  官  李 文 賢
上為正本係照原本作成。
不得上訴。
中    華    民    國   100    年    11    月    9     日
                                      書記官  尤 乃 玉